---
title: "ANALISI GEOSTATISTICA DEI DATI AMBIENTALI – Livello intermedio (T28_25_3_2)"
author: "Francesco Pirotti"
date: "`r Sys.Date()`"
output:
  html_document:
    toc: true
    toc_depth: 2
    toc_float:
      collapsed: true
      smooth_scroll: false
  slidy_presentation:
    fig_width: 6
    fig_height: 4
    footer: 2025, Prof. Francesco Pirotti
    css: style.css
  html_notebook:
    toc: true
    toc_depth: 2
    toc_float:
      collapsed: true
      smooth_scroll: false
  pdf_document:
    toc: true
    number_sections: true
    toc_depth: 2
    fig_caption: yes
papersize: a4
classoption: a4paper
editor_options:
  markdown:
    wrap: 72
---

```{r setup, include=FALSE}
knitr::opts_chunk$set(echo = TRUE, fig.pos="H") 
library(tidyverse) 
library(stats)
library(ggplot2)
library(terra)
library(gstat)
library(sp)
library(kableExtra)
suppressMessages(library(sjPlot))
```

```{=html}
<style>
#toc, #TOC {
  width: 500px !important;
}
#notebook-container {
  margin-left: 20px !important;
}
</style>
```

## Riferimenti utili

CRS - coordinate reference system\
<https://r.geocompx.org/spatial-class#crs-intro>\
<https://r-spatial.org/book/02-Spaces.html#sec-crs>\
\
meuse dataset\
<https://cloud.r-project.org/web/packages/gstat/vignettes/gstat.pdf>

veneto dataset\
in cartella "dati"\
\
metodi di interpolazione geografica\
<https://r-spatial.org/book/12-Interpolation.html>

Applied Spatial Data Analysis with R
<https://gis.humboldt.edu/OLM/r/Spatial%20Analysis%20With%20R.pdf>

## Obiettivo

Seguiremo il testo "Applied Spatial Data Analysis with R " di Bivand
Pebema e Gómez-Rubio (vedi link sopra)

## Giornata 1

Ripasso, analisi esplorativa dei dati per verifiche presupposti

**Parte teorica (\~1 ora):**

-   Richiamo sulle statistiche descrittive, distribuzioni,
    trasformazioni, sistemi di riferimento

-   Richiamo geostatistica: variabili regionalizzate, autocorrelazione
    spaziale

-   Il variogramma: definizione, semivarianza, sperimentale vs modello,
    legame con la continuità spaziale.

**Parte pratica (\~90 min):**

-   Caricamento di un dataset ambientale (es. concentrazioni suolo,
    misure vegetazione, temperatura)

-   Exploratory Data Analysis: mappe puntuali, geolocalizzazione,
    scatter plot, istogrammi

-   Calcolo dell’autocorrelazione (es. indice di Moran) e del
    variogramma sperimentale

-   Discussione: “Cosa ci dice il variogramma? Quali sono i punti deboli
    (campionamento, anisotropia, non stazionarietà)?”

-   Interpolazione Kriging, ordinaria, universale, co-kriging...

**Riassunto (\~30 min):**

-   Assegnazione di un esercizio da consegnare

-   Discussione aperta su cosa ci si aspetta in diversi ambiti ARPA
    (suolo, meteo, inquinamento, ecc)

## Giornata 2

Interpolazione (kriging) e stima spaziale

<!-- **Parte teorica (\~1 ora):** -->

<!-- -   Principi del kriging: stimatore lineare, migliori pesi, -->

<!--     interpretazione dell’errore di stima. -->

<!-- -   Varianti: kriging ordinario, kriging universale, co-kriging e altre -->

<!-- -   Limiti e assunti: stazionarietà, direzionalità (anisotropia), -->

<!--     campionamento, densità dati -->

<!-- **Parte pratica (\~1.5 ore):** -->

<!-- -   Utilizzo del variogramma modellato per effettuare una stima spaziale -->

<!--     (kriging ordinario) -->

<!-- -   Mappatura della stima, della varianza di stima -->

<!-- -   Esperimento “what-if”: ridurre i dati campionati, vedere come cambia -->

<!--     la stima -->

<!-- -   il co-kriging se disponete di una seconda variabile correlata -->

<!-- **Riassunto (\~30 min):** -->

<!-- -   Homework: applicare il kriging su un dataset ambientale differente, -->

<!--     includendo mappa + varianza + breve interpretazione -->

## Giornata 3

Simulazione, valutazione dell’incertezza e applicazioni avanzate

<!-- **Parte teorica (\~40 min):** -->

<!-- -   Simulazione geostatistica: differenza tra stima (una mappa “best -->

<!--     guess”) e simulazione (mappe multiple per valutare l’incertezza). -->

<!-- -   Validazione, metodi: leave-one-out, k-fold etc... -->

<!-- -   Discussione sulle sfide avanzate: anisotropia, non-stazionarietà, -->

<!--     grande quantità di dati spaziali -->

<!-- **Parte pratica (\~110 min):** -->

<!-- -   Replicare su un dataset diverso generando più mappe con parametri -->

<!--     diversi -->

<!-- -   Comparare mappe, calcolare statistiche dell’incertezza -->

<!-- -   Realizzare un “mini-case” applicativo: selezionare un’area del -->

<!--     dataset, interpretare cosa -->

<!-- **Riassunto (\~10 min):** -->

<!-- -   Sintesi delle tre lezioni, punti chiave da portare avanti -->

<!-- -   Discussione su possibili progetti futuri, integrazione con altri -->

<!--     moduli del corso, uso in ricerca/foreste/geomatica -->

<!-- -   Feedback rapido dagli studenti: cosa è stato utile, cosa vorrebbero -->

<!--     approfondire -->

## Dati di esempio

Useremo il dataset "meuse" e "veneto" e le librerie che vedete sotto

```{r}
library(lattice)
library(tidyverse) 
library(stats)
library(ggplot2)
library(terra)
library(gstat) 
library(kableExtra)
library(sp)
data(meuse)
class(meuse)

kable(head(meuse, 5), caption = "Dataset *meuse*") %>%
  kable_styling(full_width = FALSE, bootstrap_options = c("striped", "hover"))
```

Esercizio: provate a replicare quanto sotto con il dataset "Veneto"

```{r}
## pg 192 del testo
data(meuse)
coordinates(meuse) <- c("x", "y")
spplot(meuse, "zinc", do.log = T)
bubble(meuse, "zinc", do.log = T, key.space = "bottom")

### trovate il dato veneto in formato CSV nella cartella "dati"... il CRS è il 3003 (Gauss Boaga Fuso Ovest)


```

## Analisi Esplorativa dei dati

```{r}
library(lattice)
 xyplot(log(zinc) ~ sqrt(dist), as.data.frame(meuse))
 zn.lm <- lm(log(zinc) ~ sqrt(dist), meuse)
 meuse$fitted.s <- predict(zn.lm, meuse) - mean(predict(zn.lm, meuse))
meuse$residuals <- residuals(zn.lm)
spplot(meuse, c("fitted.s", "residuals"))
# spplot(meuse, c("fitted.s"))
# spplot(meuse, c("residuals"))
```

## Interpolazioni con metodo deterministico

### Inverso della distanza

```{r}
library(gstat)
data(meuse.grid)
coordinates(meuse.grid) <- c("x", "y")
meuse.grid <- as(meuse.grid, "SpatialPixelsDataFrame")

idw.out <- idw(zinc ~ 1, meuse, meuse.grid, idp = 2.5)
```

### Interpolazione lineare o non-lineare

```{r}
zn.lm <- lm(log(zinc) ~ sqrt(dist), meuse)
meuse.grid$pred <- predict(zn.lm, meuse.grid)
meuse.grid$se.fit <- predict(zn.lm, meuse.grid, se.fit = TRUE)$se.fit
### oppure
meuse.tr2 <- krige(log(zinc) ~ 1, meuse, meuse.grid, degree = 2)

## oppure
lm(log(zinc) ~ I(x^2) + I(y^2) + I(x * y) + x + y, meuse)
```

## Analisi Esplorativa del Variogramma

C'è autocorrelazione?

```{r}
hscat(log(zinc) ~ 1, meuse, (0:9) * 100)
## oppure classico variogramma
 variogram(log(zinc) ~ 1, meuse, cloud = TRUE)
 
```

## Modello del variogramma

```{r}
## library(geoR)
v <- variogram(log(zinc) ~ 1, meuse)
v.fit <- fit.variogram(v, vgm(1, "Sph", 800, 1))
plot(v, v.fit)
```

## Verifica di anisotropia

```{r}
v.dir <- variogram(log(zinc) ~ 1, meuse, alpha = (0:3) * 45)
## variogramma dove indichiamo che in direzione 45° 
v.anis <- vgm(0.6, "Sph", 1600, 0.05, anis = c(45, 0.3))
plot(v.dir, v.anis)

## NB possiamo variare il passo nel variogramma e la distanza max, ma dipende da quanta densità abbiamo di campionamento
 # plot(variogram(log(zinc) ~ 1, meuse, map = TRUE, cutoff = 1000, width = 100))
```

## Modelli Multivariati - co-kriging

I modelli multivariati considerano più variabili dipendenti, ovvero
variabili coregionalizzate (o coregionalized variables) che sono
variabili che vengono analizzate congiuntamente, perché correlate tra
loro nello spazio. L’idea è che una variabile possa “aiutare” a stimare
un’altra, se condividono una struttura di dipendenza spaziale.

```{r}
## c'è correlazione?
cor(as.data.frame(meuse)[c("cadmium", "copper", "lead", "zinc")])
## se si allora possiamo creare una struttura multivariata
g <- gstat(NULL, "logCd", log(cadmium) ~ 1, meuse)
g <- gstat(g, "logCu", log(copper) ~ 1, meuse)
g <- gstat(g, "logPb", log(lead) ~ 1, meuse)
g <- gstat(g, "logZn", log(zinc) ~ 1, meuse)

vm <- variogram(g)
vm.fit <- fit.lmc(vm, g, vgm(1, "Sph", 800, 1))
plot(vm, vm.fit)
```

## Modello del variogramma dei residui

```{r}

f <- log(zinc) ~ sqrt(dist)
vt <- variogram(f, meuse)
vt.fit <- fit.variogram(vt, vgm(1, "Exp", 300, 1))
vt.fit

## confronta con il modello log(zinc) ~ 1

## si possono utilizzare GLS
g.wls <- gstat(NULL, "log-zinc", f, meuse, model = vt.fit, set = list(gls = 1))
## differenze tra i due variogrammi
##  (variogram(g.wls)$gamma - vt$gamma)/mean(vt$gamma)
```

## Interpolazioni geospaziali

### Kriging "semplici"

```{r}
## nota che viene utilizzato il tipo di kriging in funzione dei dati di input

lz.sk <- krige(log(zinc) ~ 1, meuse, meuse.grid, v.fit,beta = 5.9)

lz.ok <- krige(log(zinc) ~ 1, meuse, meuse.grid, v.fit)

lz.uk <- krige(log(zinc) ~ sqrt(dist), meuse, meuse.grid, vt.fit)
```

### Cokriging - modelli su multivariate

```{r}
 cok.maps <- predict(vm.fit, meuse.grid)
 spplot.vcov(cok.maps)
```
