---
title: "ANALISI GEOSTATISTICA DEI DATI AMBIENTALI – Livello intermedio (T28_25_3_2)"
author: "Francesco Pirotti"
date: "`r Sys.Date()`"
output:
  html_notebook:
    toc: true
    toc_depth: 2
    toc_float:
      collapsed: true
      smooth_scroll: false
  slidy_presentation:
    fig_width: 6
    fig_height: 4
    footer: 2025, Prof. Francesco Pirotti
    css: style.css
  html_document:
    toc: true
    toc_depth: 2
    toc_float:
      collapsed: true
      smooth_scroll: false
  pdf_document:
    toc: true
    number_sections: true
    toc_depth: 2
    fig_caption: yes
papersize: a4
classoption: a4paper
editor_options:
  markdown:
    wrap: 72
---

```{r setup, include=FALSE}
knitr::opts_chunk$set(echo = TRUE, fig.pos="H") 
library(tidyverse) 
library(stats)
library(ggplot2)
library(terra)
library(gstat)
library(sp)
library(kableExtra)
suppressMessages(library(sjPlot))
```

```{=html}
<style>
#toc, #TOC {
  width: 500px !important;
}
#notebook-container {
  margin-left: 20px !important;
}
</style>
```

## Riferimenti utili

CRS - coordinate reference system\
<https://r.geocompx.org/spatial-class#crs-intro>\
<https://r-spatial.org/book/02-Spaces.html#sec-crs>\
\
meuse dataset\
<https://cloud.r-project.org/web/packages/gstat/vignettes/gstat.pdf>

veneto dataset\
in cartella "dati"\
\
metodi di interpolazione geografica\
<https://r-spatial.org/book/12-Interpolation.html>

Applied Spatial Data Analysis with R
<https://gis.humboldt.edu/OLM/r/Spatial%20Analysis%20With%20R.pdf>

## Obiettivo

### Lezione 1 (3 ore) — Introduzione, autocorrelazione e variogramma

-   Richiamo sulle statistiche descrittive, distribuzioni,
    trasformazioni, sistemi di riferimenti

-   Richiamo geostatistica: variabili regionalizzate, autocorrelazione
    spaziale, perché non basta “interpolare come se niente fosse”.
    [[LINK]{.underline}](https://www.uwyo.edu/geolgeophys/people/faculty/yzhang/_files/docs/geosta1.pdf?utm_source=chatgpt.com){alt="https://www.uwyo.edu/geolgeophys/people/faculty/yzhang/_files/docs/geosta1.pdf?utm_source=chatgpt.com"}

-   Il variogramma: definizione, semivarianza, sperimentale vs modello,
    legame con la continuità spaziale.

**Parte pratica (\~90 min):**

-   Caricamento di un dataset ambientale (es. concentrazioni suolo,
    misure vegetazione, temperatura)

-   Esplorazione spaziale: mappe puntuali, geolocalizzazione, scatter
    plot, istogrammi

-   Calcolo dell’autocorrelazione (es. indice di Moran) e del
    variogramma sperimentale

-   Discussione: “Cosa ci dice il variogramma? Quali sono i punti deboli
    (campionamento, anisotropia, non stazionarietà)?”

**Riassunto (\~30 min):**

-   Assegnazione di un mini esercizio da consegnare (es. “ottenere il
    variogramma per una variabile ambientale e provare a modellarlo”)

-   Discussione aperta su cosa ci si aspetta in diversi ambiti (foreste,
    suolo, microclima, ecc)

### Lezione 2 (3h) — Interpolazione (kriging) e stima spaziale

**Parte teorica (\~1 ora):**

-   Principi del kriging: stimatore lineare, migliori pesi,
    interpretazione dell’errore di stima. [[University of
    Adelaide]{.underline}](https://www.adelaide.edu.au/course-outlines/103196/1/summer/2019/?utm_source=chatgpt.com){alt="https://www.adelaide.edu.au/course-outlines/103196/1/summer/2019/?utm_source=chatgpt.com"}

-   Varianti: kriging ordinario, kriging universale, co-kriging (se
    tempo/gradimento)

-   Limiti e assunti: stazionarietà, direzionalità (anisotropia),
    campionamento, densità dati

**Parte pratica (\~1.5 ore):**

-   

-   Utilizzo del variogramma modellato per effettuare una stima spaziale
    (kriging ordinario)

-   Mappatura della stima, della varianza di stima

-   Esperimento “what-if”: ridurre i dati campionati, vedere come cambia
    la stima

-   (Opzionale) Introduzione rapida al co-kriging se disponete di una
    seconda variabile correlata

**Riassunto (\~30 min):**

-   Homework: applicare il kriging su un dataset ambientale differente,
    includendo mappa + varianza + breve interpretazione

### Lezione 3 (3 ore ) — Simulazione, valutazione dell’incertezza e applicazioni avanzate

**Parte teorica (\~40 min):**

-   Simulazione geostatistica: differenza tra stima (una mappa “best
    guess”) e simulazione (mappe multiple per valutare l’incertezza).
    [[uwyo.edu+1]{.underline}](https://www.uwyo.edu/geolgeophys/people/faculty/yzhang/_files/docs/geosta1.pdf?utm_source=chatgpt.com){alt="https://www.uwyo.edu/geolgeophys/people/faculty/yzhang/_files/docs/geosta1.pdf?utm_source=chatgpt.com"}

-   Introduzione ad alcune applicazioni ambientali specifiche:
    contaminazione del suolo, monitoraggio forestale, qualità dell’aria,
    etc.

-   Discussione sulle sfide avanzate: anisotropia, non-stazionarietà,
    grande quantità di dati spaziali, software geostatistici

**Parte pratica (\~110 min):**

-   Realizzare una simulazione (ad esempio sequenziale gaussiana) sul
    dataset usato, generando più realizzazioni spaziali

-   Comparare mappe, calcolare statistiche dell’incertezza (es.
    deviazione standard spaziale)

-   Realizzare un “mini-case” applicativo: selezionare un’area del
    dataset, interpretare cosa significa la varianza/spread nella mappa
    per decisioni ambientali (ad es. dove monitorare di più, dove
    intervenire)

-   Discussione critica: “Ok, ho la mappa, ora che faccio? Quali errori
    devo evitare? Quali assunti ho violato?”

**Wrap-up (\~10 min):**

-   Sintesi delle tre lezioni, punti chiave da portare avanti

-   Discussione su possibili progetti futuri, integrazione con altri
    moduli del corso, uso in ricerca/foreste/geomatica

-   Feedback rapido dagli studenti: cosa è stato utile, cosa vorrebbero
    approfondire

## Dati di esempio

Useremo il dataset "meuse" e le librerie che vedete sotto

```{r}
library(tidyverse) 
library(stats)
library(ggplot2)
library(terra)
library(gstat) 
library(kableExtra)
library(sp)
data(meuse)
class(meuse)

kable(head(meuse, 5), caption = "Dataset *meuse*") %>%
  kable_styling(full_width = FALSE, bootstrap_options = c("striped", "hover"))
```

## Prossimo corso...

-   applicazioni dei vari kriging su dataset differente e più complessi

-   co-variogrammi e co-kriging per appaiare più covariate

-   metodi di validazioni rigorose

-   ...
