---
title: "ANALISI GEOSTATISTICA DEI DATI AMBIENTALI – Livello intermedio (T28_25_3_2)"
author: "Francesco Pirotti"
date: "`r Sys.Date()`"
output:
  html_document:
    toc: true
    toc_depth: 2
    toc_float:
      collapsed: true
      smooth_scroll: false
  slidy_presentation:
    fig_width: 6
    fig_height: 4
    footer: 2025, Prof. Francesco Pirotti
    css: style.css
  html_notebook:
    toc: true
    toc_depth: 2
    toc_float:
      collapsed: true
      smooth_scroll: false
  pdf_document:
    toc: true
    number_sections: true
    toc_depth: 2
    fig_caption: yes
papersize: a4
classoption: a4paper
editor_options:
  markdown:
    wrap: 72
---

```{r setup, include=FALSE}
knitr::opts_chunk$set(echo = TRUE, fig.pos="H") 
library(tidyverse) 
library(stats)
library(ggplot2)
library(terra)
library(gstat)
library(sp)
library(kableExtra)
suppressMessages(library(sjPlot))
```

```{=html}
<style>
#toc, #TOC {
  width: 500px !important;
}
#notebook-container {
  margin-left: 20px !important;
}
</style>
```

## Riferimenti utili

CRS - coordinate reference system\
<https://r.geocompx.org/spatial-class#crs-intro>\
<https://r-spatial.org/book/02-Spaces.html#sec-crs>\
\
meuse dataset\
<https://cloud.r-project.org/web/packages/gstat/vignettes/gstat.pdf>

veneto dataset\
in cartella "dati"\
\
metodi di interpolazione geografica\
<https://r-spatial.org/book/12-Interpolation.html>

Applied Spatial Data Analysis with R
<https://gis.humboldt.edu/OLM/r/Spatial%20Analysis%20With%20R.pdf>

## Obiettivo

Seguiremo il testo "Applied Spatial Data Analysis with R " di Bivand
Pebema e Gómez-Rubio (vedi link sopra)

## Giornata 1

Ripasso, analisi esplorativa dei dati per verifiche presupposti

**Parte teorica (\~1 ora):**

-   Richiamo sulle statistiche descrittive, distribuzioni,
    trasformazioni, sistemi di riferimento

-   Richiamo geostatistica: variabili regionalizzate, autocorrelazione
    spaziale

-   Il variogramma: definizione, semivarianza, sperimentale vs modello,
    legame con la continuità spaziale.

**Parte pratica (\~90 min):**

-   Caricamento di un dataset ambientale (es. concentrazioni suolo,
    misure vegetazione, temperatura)

-   Exploratory Data Analysis: mappe puntuali, geolocalizzazione,
    scatter plot, istogrammi

-   Calcolo dell’autocorrelazione (es. indice di Moran) e del
    variogramma sperimentale

-   Discussione: “Cosa ci dice il variogramma? Quali sono i punti deboli
    (campionamento, anisotropia, non stazionarietà)?”

-   Interpolazione Kriging, ordinaria, universale, co-kriging...

**Riassunto (\~30 min):**

-   Assegnazione di un esercizio da consegnare

-   Discussione aperta su cosa ci si aspetta in diversi ambiti ARPA
    (suolo, meteo, inquinamento, ecc)

## Giornata 2

-   Calcolo dell’autocorrelazione (es. indice di Moran) e del
    variogramma sperimentale - dati del veneto - esercizio da consegnare

-   Discussione: “Cosa ci dice il variogramma? Quali sono i punti deboli
    (campionamento, anisotropia, non stazionarietà)?”

-   Interpolazione (kriging) e stima spaziale - cokriging, block
    kriging, collocated kriging, global vs local kriging, indicator
    kriging

-   Introduzione alla validazione

**Riassunto (\~30 min):**

-   Assegnazione di un esercizio da consegnare

-   Discussione aperta su cosa ci si aspetta in diversi ambiti ARPA
    (suolo, meteo, inquinamento, ecc)

## Giornata 3

-   Simulazioni (tipo Monte Carlo)

-   valutazione dell’incertezza e applicazioni avanzate

<!-- **Parte teorica (\~40 min):** -->

<!-- -   Simulazione geostatistica: differenza tra stima (una mappa “best -->

<!--     guess”) e simulazione (mappe multiple per valutare l’incertezza). -->

<!-- -   Validazione, metodi: leave-one-out, k-fold etc... -->

<!-- -   Discussione sulle sfide avanzate: anisotropia, non-stazionarietà, -->

<!--     grande quantità di dati spaziali -->

<!-- **Parte pratica (\~110 min):** -->

<!-- -   Replicare su un dataset diverso generando più mappe con parametri -->

<!--     diversi -->

<!-- -   Comparare mappe, calcolare statistiche dell’incertezza -->

<!-- -   Realizzare un “mini-case” applicativo: selezionare un’area del -->

<!--     dataset, interpretare cosa -->

<!-- **Riassunto (\~10 min):** -->

<!-- -   Sintesi delle tre lezioni, punti chiave da portare avanti -->

<!-- -   Discussione su possibili progetti futuri, integrazione con altri -->

<!--     moduli del corso, uso in ricerca/foreste/geomatica -->

<!-- -   Feedback rapido dagli studenti: cosa è stato utile, cosa vorrebbero -->

<!--     approfondire -->

## Dati di esempio

Useremo il dataset "meuse" e "veneto" e le librerie che vedete sotto

```{r}
library(lattice)
library(tidyverse) 
library(stats)
library(ggplot2)
library(terra)
library(gstat) 
library(kableExtra)
library(sp)
data(meuse)
class(meuse)

kable(head(meuse, 5), caption = "Dataset *meuse*") %>%
  kable_styling(full_width = FALSE, bootstrap_options = c("striped", "hover"))
```

Esercizio: provate a replicare quanto sotto con il dataset "Veneto" che
trovate nel file CSV

```{r}
## pg 192 del testo
data(meuse)
coordinates(meuse) <- c("x", "y")
spplot(meuse, "zinc", do.log = T)
bubble(meuse, "zinc", do.log = T, key.space = "bottom")

### trovate il dato veneto in formato CSV nella cartella "dati"... il CRS è il 3003 (Gauss Boaga Fuso Ovest)


```

## Analisi Esplorativa dei dati

```{r}
library(lattice)
 xyplot(log(zinc) ~ sqrt(dist), as.data.frame(meuse))
 zn.lm <- lm(log(zinc) ~ sqrt(dist), meuse)
 meuse$fitted.s <- predict(zn.lm, meuse) - mean(predict(zn.lm, meuse))
meuse$residuals <- residuals(zn.lm)
spplot(meuse, c("fitted.s", "residuals"))
# spplot(meuse, c("fitted.s"))
# spplot(meuse, c("residuals"))
```

## Interpolazioni con metodo deterministico

### Inverso della distanza

```{r}
library(gstat)
data(meuse.grid)
coordinates(meuse.grid) <- c("x", "y")
meuse.grid <- as(meuse.grid, "SpatialPixelsDataFrame")

idw.out <- idw(zinc ~ 1, meuse, meuse.grid, idp = 2.5)
```

### Interpolazione lineare o non-lineare

```{r}
zn.lm <- lm(log(zinc) ~ sqrt(dist), meuse)
meuse.grid$pred <- predict(zn.lm, meuse.grid)
meuse.grid$se.fit <- predict(zn.lm, meuse.grid, se.fit = TRUE)$se.fit
### oppure
meuse.tr2 <- krige(log(zinc) ~ 1, meuse, meuse.grid, degree = 2)

## oppure
lm(log(zinc) ~ I(x^2) + I(y^2) + I(x * y) + x + y, meuse)
```

## 

## Test autocorrelazione spaziale

Vedi cap. 9.4 [Applied Spatial Data Analysis with
R](https://gis.humboldt.edu/OLM/r/Spatial%20Analysis%20With%20R.pdf) -
leggere attentamente per comprendere l'effetto di eventuali trend

Funzione hscat indicando i lag... applicare al dato "veneto" - che lag
mettiamo?

Indice di Moran ci fornisce un test con significatività del risultato -
attenzione, vedi sotto

```{r}

hscat(log(zinc) ~ 1, meuse, (0:9) * 100)

## ma come quantificare la correlazione spaziale? Indice di Moran - 
library(spdep)
nb <- dnearneigh(coordinates(meuse), 0, 3000)
lw <- nb2listw(nb, style = "W")

# Moran I 
moran.test(log(meuse$zinc) , lw)
## ma sui residui mi dice non significativo, mentre nel variogramma si: come mai?
zn.lm <- lm(log(zinc) ~ sqrt(dist), meuse)
meuse@data$residuals <- zn.lm$residuals
moran.test(log(meuse$zinc) , lw)
v <- variogram(residuals ~ 1, meuse)
plot(v)
```

## Test tendenza

```{r}

library(scatterplot3d)
# Aggiusto un modello di un piano nello spazio 2d
fit <- lm(meuse@data$zinc ~ meuse@coords[,1]+ meuse@coords[,2]) 
scatplot<-scatterplot3d( meuse@coords[,1], meuse@coords[,2],
                         meuse@data$zinc, main="3D Scatterplot")
scatplot$plane3d(fit)
```

## Analisi Esplorativa del Variogramma

### Modello del variogramma

```{r}


## oppure classico variogramma
variogram(log(zinc) ~ 1, meuse, cloud = TRUE)
## library(geoR)
v <- variogram(log(zinc) ~ 1, meuse)
v.fit <- fit.variogram(v, vgm(1, "Sph", 800, 1))
plot(v, v.fit)
```

## Verifica di anisotropia

```{r}
v.dir <- variogram(log(zinc) ~ 1, meuse, alpha = (0:3) * 45)
## variogramma dove indichiamo che in direzione 45° 
v.anis <- vgm(0.6, "Sph", 1600, 0.05, anis = c(45, 0.3))
plot(v.dir, v.anis)

## NB possiamo variare il passo nel variogramma e la distanza max, ma dipende da quanta densità abbiamo di campionamento
# plot(variogram(log(zinc) ~ 1, meuse, map = TRUE, cutoff = 1000, width = 100))
```

## Modelli Multivariati - co-kriging

I modelli multivariati considerano più variabili dipendenti, ovvero
variabili coregionalizzate (o coregionalized variables) che sono
variabili che vengono analizzate congiuntamente, perché [correlate tra
loro nello spazio]{.underline}. L’idea è che una variabile possa
“aiutare” a stimare un’altra, se condividono una struttura di dipendenza
spaziale.

```{r}
## c'è correlazione?
cor(as.data.frame(meuse)[c("cadmium", "copper", "lead", "zinc")])
## se si allora possiamo creare una struttura multivariata
g <- gstat(NULL, "logCd", log(cadmium) ~ 1, meuse)
g <- gstat(g, "logCu", log(copper) ~ 1, meuse)
g <- gstat(g, "logPb", log(lead) ~ 1, meuse)
g <- gstat(g, "logZn", log(zinc) ~ 1, meuse)

vm <- variogram(g)
vm.fit <- fit.lmc(vm, g, vgm(1, "Sph", 800, 1))
plot(vm, vm.fit)
```

## Modello del variogramma dei residui

```{r}

f <- log(zinc) ~ sqrt(dist)
vt <- variogram(f, meuse)
vt.fit <- fit.variogram(vt, vgm(1, "Exp", 300, 1))
vt.fit

## confronta con il modello log(zinc) ~ 1

## si possono utilizzare GLS
g.wls <- gstat(NULL, "log-zinc", f, meuse, model = vt.fit, set = list(gls = 1))
## differenze tra i due variogrammi
##  (variogram(g.wls)$gamma - vt$gamma)/mean(vt$gamma)
```

## Interpolazioni geospaziali

### Kriging "semplici"

```{r}
## nota che viene utilizzato il tipo di kriging in funzione dei dati di input

lz.sk <- krige(log(zinc) ~ 1, meuse, meuse.grid, v.fit,beta = 5.9)

lz.ok <- krige(log(zinc) ~ 1, meuse, meuse.grid, v.fit)

lz.uk <- krige(log(zinc) ~ sqrt(dist), meuse, meuse.grid, vt.fit)
```

### Cokriging - modelli su multivariate

```{r}
# vm.fit è l'oggetto GSAT utilizzato prima
 cok.maps <- predict(vm.fit, meuse.grid)
 spplot.vcov(cok.maps)
```

## Collocated Cokriging

Due condizioni differenti quando abbiamo una variabile indipendente
disponibile sia nei punti campione sia nei punti che vogliamo stimare
(la griglia). Come nel caso della distanza dai corsi d'acqua nel caso
Meuse

```{r}
#Crea un oggetto gstat per log(zinc) nel dataset meuse.
g.cc <- gstat(NULL, "log.zinc", log(zinc) ~ 1, meuse, model = v.fit)
# v.fit è il modello di variogramma per log(zinc) usato prima. 
# ~1 indica kriging ordinario / media costante. 
# A questo punto hai un modello geostatistico univariato
meuse.grid$distn <- meuse.grid$dist - mean(meuse.grid$dist) + mean(log(meuse$zinc))
# Crea una nuova variabile distn sulla griglia di predizione.
# È centrata e scalata per avere la stessa media di log(zinc).
# L’idea: usare questa variabile come secondaria nel cokriging

########  # Adeguamento del variogramma per distn
vd.fit <- v.fit 
# Copia il variogramma originale v.fit.
# Modifica il sill (psill) proporzionalmente al rapporto tra varianze della nuova variabile e dello zinco.
# Questo genera un variogramma sintetico per distn coerente con log(zinc).
vov <- var(meuse.grid$distn)/var(log(meuse$zinc))
vd.fit$psill <- v.fit$psill * vov

# Aggiunge distn come nuova variabile gstat
g.cc <- gstat(g.cc, "distn", distn ~ 1, meuse.grid, nmax = 1, model = vd.fit, merge = c("log.zinc", "distn"))
# nmax = 1 significa considerare solo il vicino più prossimo per la variabile secondaria
# merge = c("log.zinc", "distn") combina le strutture dati per il cokriging

####### Variogramma incrociato per il cokriging
vx.fit <- v.fit
vx.fit$psill <- sqrt(v.fit$psill * vd.fit$psill) * cor(meuse$dist, log(meuse$zinc)) 
g.cc <- gstat(g.cc, c("log.zinc", "distn"), model = vx.fit)
x <- predict(g.cc, meuse.grid)
# Costruisce il variogramma incrociato tra log.zinc e distn.
# Questa è l’assunzione del modello lineare di coregionalizzazione (LMC).
# Rappresenta la correlazione spaziale tra variabile primaria e secondaria.
plot(x)
```

## Global vs local kriging

Global kriging stima valori spaziali assumendo una struttura di
covarianza su tutta l’area (trend globale), usa dunque tutte le
osservazioni mentre local kriging adatta i pesi e la struttura di
covarianza a vicinanze limitate, catturando variazioni spaziali locali.
Globale può diventare pesante computazionalmente

```{r}
# Local kriging: nmax = numero massimo di vicini considerati
# Qui consideriamo solo i 5 vicini più prossimi per ogni predizione
lk <- gstat(NULL, "log.zinc", log(zinc) ~ 1, meuse, model=v.fit, nmax=5) 
# Predizione
pred <- predict(lk, meuse.grid) 
# Plot
spplot(pred, "log.zinc.pred", main="Local Ordinary Kriging (nmax=5)")
```

## Block kriging

Le osservazion $Z(s_i)$ sono considerate come misurate in punti
specifici. Il kriging di un valore con dimensione fisica pari a quella
delle osservazioni si chiama point kriging (kriging puntuale). Al
contrario, il block kriging stima medie su aree o volumi più grandi.

Il point kriging di solito mostra errori di stima più elevati. Questo
avviene perché le osservazioni singole presentano maggiore variabilità.

Quando invece si stimano medie su aree più estese (block kriging), gran
parte della variabilità interna ai blocchi si media, e quindi le medie
dei blocchi hanno errori di stima più bassi, pur mantenendo visibili i
pattern spaziali, purché i blocchi non siano troppo grandi.

```{r}
 lz.ok <- krige(log(zinc) ~ 1, meuse, meuse.grid, v.fit, block = c(40, 40))
 plot(lz.ok)
```

## Kriging stratificato/indicator?

Quando è disponibile una variabile categorica che suddivide l’area di
interesse in un certo numero di aree disgiunte, ad esempio classi di uso
del suolo o qualche altro fattore, potremmo voler applicare il kriging
separatamente per le diverse classi. Questo approccio si chiama
stratified kriging (kriging stratificato).

Il motivo per applicare il kriging per classe è che la struttura di
covarianza (semivariogramma) può essere diversa tra le classi. A
differenza del universal kriging con un predittore categorico, in questo
caso non si assume alcuna correlazione tra i residui delle diverse
classi. Altro esempio: temperatura in zone urbane vs temperatura in zone
non urbane

```{r}
library(sp)
# Interpolazione iniziale della variabile categoriale part.a
meuse$part.a <- idw(part.a ~ 1, meuse.grid, meuse, nmax = 1)$var1.pred
# [interpolazione ponderata per distanza inversa]
# Qui qualsiasi interpolazione va bene, perché stiamo praticamente usando
# il **primo vicino più prossimo** come predittore.

# Approccio più robusto: usare overlay per assegnare valori della griglia
meuse$part.a <- over(meuse, meuse.grid)$part.a
# Questo metodo ignora eventuali osservazioni non coperte dalla griglia.

# Ora possiamo eseguire il kriging per ciascun sottodominio,
# memorizzare i risultati in x1 e x2, e poi unirli con rbind
# nella loro rappresentazione non spaziale.

# Kriging ordinario per il primo sottodominio (part.a == 0)
x1 <- krige(log(zinc) ~ 1,
            meuse[meuse$part.a == 0, ],
            meuse.grid[meuse.grid$part.a == 0, ],
            model = vgm(0.548, "Sph", 900, 0.0654),
            nmin = 20, nmax = 40, maxdist = 1000)
# [usando kriging ordinario]

# Kriging ordinario per il secondo sottodominio (part.a == 1)
x2 <- krige(log(zinc) ~ 1,
            meuse[meuse$part.a == 1, ],
            meuse.grid[meuse.grid$part.a == 1, ],
            model = vgm(0.716, "Sph", 900),
            nmin = 20, nmax = 40, maxdist = 1000)
# [usando kriging ordinario]

# Unione dei risultati in un unico dataset
lz.stk <- rbind(as.data.frame(x1), as.data.frame(x2))
coordinates(lz.stk) <- c("x", "y")
lz.stk <- as(lz.stk, "SpatialPixelsDataFrame")

# Visualizzazione dei risultati di stratified kriging
spplot(lz.stk["var1.pred"], main = "Predizioni con kriging stratificato")

```

## Kriging trend con variabile discreta

Diverso da indicator kriging ... modella il trend come dipendente dalla
categoria soil, e poi stima un **unico** variogramma dei residui;
indicator kriging divide i variogrammi in funzione dei punti presenti
per ogni classe.

```{r}
library(sp)
library(gstat)

data(meuse)
coordinates(meuse) <- ~x+y

# Variogramma dei residui
v <- variogram(log(zinc) ~ soil, meuse)
v.fit <- fit.variogram(v, vgm(0.6, "Sph", 900, 0.1))

# Universal kriging con soil come covariata
g.uk <- gstat(formula = log(zinc) ~ soil, data = meuse, model = v.fit)

# Griglia di predizione
data(meuse.grid)
coordinates(meuse.grid) <- ~x+y
gridded(meuse.grid) <- TRUE

# Predizione
pred <- predict(g.uk, meuse.grid)

# Plot
# spplot(meuse.grid, c("soil"))
spplot(pred["var1.pred"], main="Universal kriging con soil come covariata")
spplot(pred["var1.var"], main="Universal kriging con soil come covariata Varianza")
spplot(pred["var1.var"], main="Universal kriging con soil come covariata Varianza")

```

## Nota su interpretazione 

A volte si trasforma la variabile dipendente con log o altro. Attenzione
nel voler tornare alla scala lineare.

```{r}
library(gstat)
library(sp)

# modello in log
v.fit <- variogram(log(zinc) ~ 1, meuse)
v.fit <- fit.variogram(v.fit, vgm("Sph"))

# kriging in scala log
kr <- krige(log(zinc) ~ 1, meuse, meuse.grid, model = v.fit)

# back-transform senza correzione (Sbagliato)
kr$z_no_bias <- exp(kr$var1.pred)

# back-transform con correzione (Corretto)
kr$z_corretto <- exp(kr$var1.pred + kr$var1.var / 2)
spplot(kr, c("z_no_bias", "z_corretto"))

#anche la varianza!
# calcolo della varianza back-transformata
kr$z_var_corretta <- exp(2*kr$var1.pred + kr$var1.var) * (exp(kr$var1.var) - 1)

# deviazione standard in scala originale
kr$z_sd <- sqrt(kr$z_var_corretta) 

spplot(kr, c("z_sd"))
```

## Validazione

La varianza mi stima l'affidabilità, ma una vera validazione richiede di
confrontare il risultato con dati oggettivi misurati. Unico modo è
quello di separare il dataset in un set di misure da usare per il
modello ed un set misure da usare per la validazione. Importante che i
due set siano entrambi rappresentativi della distribuzione (non biased).

*cross-validazione: leave-one-out o k-fold.*

```{r}
## attenzione che "leave-one-out" richiede molto tempo in quanto esegue krige tante volte quanti sono i punti!
cv <- krige.cv(log(zinc) ~ 1, meuse, model = v.fit)
```

## Indicatori di accuratezza

Alla fine devo avere degli indicatori per confrontare "quale metodo
funziona meglio"

```{r}
# Errori:
ME <- mean(cv$residual)
RMSE <- sqrt(mean(cv$residual^2)) ### attenzione, NON sd(cv$residual)

# Residui standardizzati
MSDR <- mean(cv$zscore^2)

results <- data.frame(ME, RMSE, MSDR)
print(results)

```

## Confronto performance modelli diversi

```{r}
m1 <- krige.cv(log(zinc) ~ 1, meuse, model = v.fit)
m2 <- krige.cv(log(zinc) ~ sqrt(dist), meuse, model = v.fit)
m3 <- krige.cv(log(zinc) ~ soil, meuse, model = v.fit)

compare <- data.frame(
  Model = c("OK", "UK-dist", "UK-soil"),
  ME = c(mean(m1$residual), mean(m2$residual), mean(m3$residual)),
  RMSE = c(sqrt(mean(m1$residual^2)), sqrt(mean(m2$residual^2)), sqrt(mean(m3$residual^2))),
  MSDR = c(mean(m1$zscore^2), mean(m2$zscore^2), mean(m3$zscore^2))
)

compare

```

## Mappa degli errori standardizzati

```{r}
cv_sp <- cv 
#hist(cv@data$residual)
spplot(cv_sp, "zscore",
       col.regions = colorRampPalette(c("blue", "grey", "red"))(100),
       at = seq(-4, 4, length = 100),
       main = "Standardized residuals (z-score)")
```

NB sempre la regola se vuoi tornare alla scala originale non
log-trasformata

```{r}
library(sp)
library(gstat)
data(meuse)
coordinates(meuse) = ~x+y

# Variogramma
v <- variogram(log(zinc) ~ 1, meuse)
v.fit <- fit.variogram(v, vgm("Sph"))

# Kriging su scala log
cv <- krige.cv(log(zinc) ~ 1, meuse, model = v.fit)
# predizione log e varianza
yhat <- cv$var1.pred
sigma2 <- cv$var1.var

# predizione back-log (bias correction)
z_pred <- exp(yhat + sigma2/2)

# residui back-log
z_obs <- meuse$zinc
resid_orig <- z_obs - z_pred

# deviazione standard back-log
sd_orig <- sqrt(exp(2*yhat + sigma2) * (exp(sigma2) - 1))

# z-score back-log
zscore_orig <- resid_orig / sd_orig

# aggiungo al dataset
meuse$resid_backlog <- resid_orig
meuse$zscore_backlog <- zscore_orig

# Controllo
head(meuse@data[, c("zinc", "resid_backlog", "zscore_backlog")])


spplot(meuse, 
       "zscore_backlog", 
	   	 at = seq(-2, 2,   length.out = 10), # colour breaks
		   col.regions =colorRampPalette(c("blue", "grey", "red"))(10) ,
       main = "Standardized residuals (z-score)")

```
